---
title: "Podstawy R"
author: "Maciej"
format: html
editor: visual
bibliography: references.bib
---

# Wstawianie kodu oraz sekcji w quarto

Aby wstawić sekcję należy z listy rozwijanej na powyższej belce wybrać
`header` z odpowiednim numerem. Alternatywnie zamiast wybierać można
wpisać określoną liczbę razy symbol `#`. Przykładowo `Header 2` to w tym
zapisie dwa symbole `##`.

## Podstawy R

Podstawowe funkcje w języku R. Aby wstawić fragment kodu mogę kliknąć
insert-\>code chunk-\>R albo skrót **ctrl+alt+i**.

Z R możemy korzystać jako kalkulatora.

```{r}
1+1
```

Ma wbudowane wiele funkcji matematycznych, jak sinus.

```{r}
sin(10)
```

Umożliwia też tworzenie prostych wykresów funkcji z wykorzystaniem
`curve`.

```{r}
curve(x^2, from=-5,to=5)
```

# Wykorzystanie quarto do tworzenia dokumentu techniczngo

## Podstawy teoretyczne podejmowanego problemu

Aby wstawić symbole matematyczne w tekst należy wejść w
`insert -> LaTeX Math -> inline math`. Natomiast wstawienie wzoru w
postaci bloku wymaga wybrania w tym samym miejscu `display math`.
Przykładowo: Niech $X$ będzie zmienną losową pochodzącą z rozkładu
normalnego danego $x=1$ poniżej

$$
X \sim N(0,5)
$$

$$
\delta = \sum_{i=-5}^{n=5} \frac{x_{i+1}}{n}
$$

## Cytowania w dokumencie

Cytowania w dokumencie możemy wstawić poprzez `insert -> @citation` i
wybierając daną pozycję. Przykładowo: powołuję się w tym dokumencie na
@wickham2014. Klucz `@wickham2014` w skompilowanym dokumencie
przedstawiony jako `Wickham (2014)`.
