---
title: "Rozwiązanie wejściówki"
format: html
editor: visual
---

## Wejściówka

Zadanie polega na:

-   pobraniu pliku o nazwie gus-nieruch-dane.csv

-   wczytaniu danych do R ustalając nowe nazwy kolumn zgodnie z
    następującym wektorem (robimy to w funkcji wczytującej dane): 

    `c("kod", "nazwa", "trans", "pow", "rok", "wartosc", "jednostka", "atrybut", "x")`

**uwaga**: należy spojrzeć do pomocy funkcji wczytującej dane, aby
sprawdzić odpowiedni argument.

-   sprawdzeniu jaka była średnia liczba transakcji na podstawie kolumny
    "wartosc".

## Rozwiązanie wejściówki 

Wczytanie danych z pliku csv, a zmiana nazw kolumn następuje później z
wykorzystaniem funkcji `names(<ramka.danych>) <- wektor nazw`.

```{r}
df <- read.csv2("data-raw/gus-nieruch-dane.csv")

names(df) <- c("kod", "nazwa", "trans", "pow", "rok", "wartosc", "jednostka", 
               "atrybut", "x")
head(df)
```

Rozwiązanie zgodnie z poleceniem czyli podajemy w funkcji `read.csv2`
argument `col.names`, który pozwala na określenie własnych nazw kolumn.

```{r}
mean(df$wartosc, na.rm=T)
summary(df$wartosc)
```

::: callout-tip
## Liczba wierszy

Jeżeli plik jest bardzo duży, można użyć argumentu `n` wskazując liczbę
wierszy do wczytania.
:::

```{r}
df <- read.csv2("data-raw/gus-nieruch-dane.csv",
                col.names = c("kod", "nazwa", "trans", "pow", "rok", "wartosc", 
                              "jednostka", "atrybut", "x"), 
                nrows = 2)
head(df)
```

Jeżeli chcemy wczytać dane spoza projektu to należy zwrócic uwagę na to
jak podana jest ścieżka. Na windowsie należy zmienić ścieżkę z
`C:\Users\plik.csv` na `C:\\Users\\plik.csv` lub `C:/Users/plik.csv`.
